臺灣新竹地方法院民事判決 　八十九年簡上字第一○一號
　　上　訴　人　丙○○
　　被　上訴人　乙○○
　　　　　　　　甲○
右當事人間返還房屋事件，上訴人對於八十九年八月七日臺灣新竹地方法院竹北簡易
庭八十九年竹北簡字第一三○號第一審判決提起上訴，本院判決如左：
    主　　　文
原判決廢棄。
被上訴人在第一審之訴及假執行之聲請均駁回。
第一、二審訴訟費用由被上訴人負擔。
    事實及理由
一、被上訴人起訴主張：坐落新竹縣湖口鄉○○段十四地號土地（重測前為和興段一
    二九─九地號）及其上建物面積三十四點七四平方公尺為被上訴人所有，上訴人
    未經被上訴人同意，亦無何占有權源，竟無權占有上開房地，被上訴人於民國三
    、四十年間遷居高雄，原不知房屋及土地遭占用之事，嗣於起訴前始發現該事由
    ，屢向上訴人請求返還，均置之不理，為此依民法第七百六十七條之規定，請求
    上訴人遷出，並將房屋及土地返還予被上訴人。又上開房地被上訴人並未出租予
    上訴人，亦未提供上訴人無償使用，系爭土地上之房屋並非農舍，並無三七五減
    租條例第十二條之適用，又上訴人在原審主張有租賃關係，嗣經被上訴人抗辯兩
    造間三七五租約範圍不包括系爭土地後，又改口主張為使用借貸，上訴人既係基
    於租賃之意思使用系爭房屋，而非基於使用借貸意思使用系爭房屋，並不因此而
    成立使用借貸契約。並聲明：請求駁回上訴。
二、上訴人則以：上訴人家族成員已在系爭土地及建物居住半世紀之久，上訴人之祖
    父陳阿秋早在三十五年即與被上訴人之兄陳能池訂有三七五租約，承租農地耕作
    ，系爭土地及地上之三合院房屋為出租人交付承租人無償使用之農舍，嗣陳阿秋
    死亡後，系爭三合院即由其繼承人陳能騫、陳能院、陳能勳三房分住使用，上訴
    人係繼承陳能鶱，使用三合院正廳右側二間房屋之使用權，被上訴人則係出租人
    陳能池死亡後，因其繼承人贈與而取得系爭土地及房屋之所有權，被上訴人對上
    訴人家族成員居住使用系爭農舍從無任何反對之表示，且歷經本院七十七年度訴
    字第七六○號、八十七年度訴字第六二二號訴訟，被上訴人對農舍之使用權限未
    有任何主張，被上訴人在本院七十七年度自字第九六號自訴案件中，指控上訴人
    另於三合院旁增建遮雨篷及廁所，涉有竊佔罪嫌，就三合院部分亦未置一詞，甚
    且，被上訴人在八十八年七月二十二日高雄一支局第一○六號存證信函，及另案
    八十八年年度重訴字第二號事件中，亦自承系爭建物係出租人提供之農舍，以方
    便承租人耕作，上訴人對系爭土地及建物自有正當使用權源，且依三七五減租條
    例第十二條規定，承租人之農舍，原由出租人無條件供給者，本條例施行後，仍
    由承租人繼續使用，出租人不得藉詞拒絕或拒收報酬。被上訴人請求上訴人遷出
    系爭房屋並將系爭土地及房屋返還予被上訴人並無理由。並聲明：(1)請求廢棄原
    判決，(2)駁回被上訴人在第一審之訴。
三、兩造不爭執之事實：
（一）新竹縣湖口鄉○○段十四地號土地（重測前為和興段一二九─九地號）及其上
      如原審判決附圖Ａ所示之地上房屋面積三十四點七四平方公尺為被上訴人所有
      ，現由上訴人占有使用中。
（二）兩造間三七五租約承租之耕地為重測前新竹縣湖口鄉○○段一二九之一地號等
      七筆土地，系爭新竹縣湖口鄉○○段十四地號（重測前為和興段一二九─九地
      號）土地並不在三七五租約承租之範圍內。
（三）兩造間三七五租約關係均係繼受前手而來，原出租人為陳能池，承租人為陳阿
      秋，嗣陳能池死亡，其繼承人繼承後將系爭土地所有權贈與被上訴人二人，而
      陳阿秋死亡後，由陳能騫、陳能勳、陳能院三人繼承，並與被上訴人二人換約
      ，將承租土地分為三部分，上訴人係繼承陳能騫之租賃權。而系爭建物為三合
      院建築，上訴人使用部分為正廳右側二個房間，另正廳及左側則分別由陳能勳
      ，及陳能院之繼承人使用。
（四）被上訴人曾於八十八年七月二十二日以高雄一支局第一○六號存證信函催告上
      訴人返還系爭建物，函文內自承系爭建物係被上訴人提供上訴人無償使用，未
      收租金亦未訂立租約。
四、得心證之理由
（一）本件兩造之爭點為，上訴人有無使用系爭房屋及房屋所坐落之土地之正當使用
      權源？上訴人抗辯新竹縣湖口鄉○○段十四地號上建物面積三十四點七四平方
      公尺為三七五租約出租人無償提供承租人使用之農舍，被上訴人則否認之。
（二）按兩造間之三七五租約承租之地號，雖不包括系爭新竹縣湖口鄉○○段十四地
      號土地，惟原出租人如在出租之耕地之外，確有另行無償提供農舍，以方便承
      租人耕作之事實，該繼受租賃關係之出租人及承租人，自仍繼受前手之權利及
      義務。又三七五租約第十二條規定所指之農舍，應就其使用目的判定之，至於
      該農舍之建造是否符合相關建築管理法令之規定，事屬行政機關管理之範圍，
      而三七五減租條例第十二條規定之意旨，乃為保護承租人繼續使用農舍之權利
      ，以便利其耕作，故該條所指之農舍，應不以符合建築管理規定興建之農舍為
      必要，先予敘明。
（三）經查：上訴人主張系爭建物係原三七五租約之承租人無償提供承租人，以方便
      農作之使用之事實，業據上訴人提出被上訴人於八十八年七月二十二日發給上
      訴人及原審被告鄧陳靜子之高雄一支局第一○六號存證信函一份為證，該信函
      中被上訴人自承「陳能騫與寄件人等訂有新竹縣湖口鄉耕地租約，和字第五一
      之一號承租耕地，寄件人等因與提供湖口鄉○○段（應為長威段）十四號建地
      上之房屋約十坪，方便農作上之使用，未收取租金分文並無訂立租約，．．．
      」，並表明耕地租約業已到期，希上訴人於收受信函後三十日以前遷讓交還系
      爭建物及土地等語，被上訴人自承有寄發上開信函，惟辯稱存證信函係代書寫
      的，然而，被上訴人縱使委任代書代擬存證信函，惟信函內容仍係依據當事人
      之陳述主張而來，否則代筆人豈能了解當事人間之糾紛何在，被上訴人所辯應
      屬推諉之詞，不足採信。
（四）另查：(1)被上訴人曾提起本院八十八年度重訴字第二號返還土地事件，主張其
      二人與訴外人陳能勳所訂新竹縣湖口鄉私有耕地和字第五十一之二號三七五租
      約，業已期滿合法收回，另訴外人陳能勳因承租耕地，而由被上訴人提供同段
      一二九之九地號土地及其上農舍，供訴外人陳能勳使用方便其等農作，因兩造
      租約已合法解除，請求將該農舍連同承租之耕地一併返還，業經本院調閱該卷
      宗查明無誤（見該卷第二○九頁、第二三八頁），該案請求返還之建物與本件
      系爭建物，係屬同一幢三合院，亦為兩造所不爭執，而上訴人與陳能勳均係繼
      承陳阿秋之租賃權而使用系爭建物，故堪信上訴人亦係基於同一無償提供之關
      係使用系爭建物。(2)被上訴人另於八十七年十月二十九日提起自訴案件，指訴
      上訴人在系爭土地上竊建房屋並在屋後挖池塘、及搭建廁所，涉有竊佔罪嫌，
      經本院法官到現場履勘並囑託地政人員測量上訴人使用之面積，故被上訴人對
      於上訴人占有使用系爭建物之事實，應知之甚詳，衡之常情，系爭土地及建物
      如確遭無權占用，被上訴人自當積極主張權利，以除去侵害，惟其與上訴人間
      之租佃爭議事件，因調解調處不成立，經新竹縣政府耕地租佃委員會移送本院
      ，被上訴人於本院八十七年訴字第六二二號租佃爭議事件，僅主張上訴人不自
      任耕作，及擅自挖掘池塘採取砂石，而請求返還三七五耕地，並無隻字片語提
      及系爭土地及建物被占用之事，嗣於該事件被判決敗訴後，被上訴人始主張系
      爭土地遭上訴人無權占用，並陳稱其已遷居高雄地區數十年，不知系爭土地及
      建物何時遭上訴人占用云云，其陳述顯有可疑之處。
（五）本院認為依上述（三）、（四）之所述，上訴人主張系爭建物為三七五租約出
      租人無償提供承租人使用之農舍之事實，堪信為真實。被上訴人雖又主張，上
      訴人在原審主張有租賃關係，嗣又改口主張為使用借貸，上訴人既係基於租賃
      之意思使用系爭房屋，而非基於使用借貸意思使用系爭房屋，則不因此而成立
      使用借貸契約云云，惟使用借貸契約在最初交付建物時即已成立，兩造僅為事
      後輾轉繼受前手之權利義務而已，故被上訴人所辯不足採信。
（六）按三七五減租條例第十二條規定，「承租人之農舍，原由出租人無條件供給者
      ，本條例施行後，仍由承租人繼續使用，出租人不得藉詞拒絕或拒收報酬」。
      系爭土地及其上之房屋既係三七五租約原出租人無償提供承租人使用之農舍，
      且原來之租約係成立於三七五減租條例施行前，兩造又係輾轉受讓前手之租約
      關係，自應繼受前手之權利及義務，不得請求返還，從而被上訴人主張上訴人
      無權占用，依民法第七百六十七條之規定，請求上訴人遷讓返還系爭土地及建
      物，即非正當，應予駁回。原審判決准許被上訴人之請求，即有未合，上訴人
      上訴意旨指摘原審判決不當，求予廢棄改判，為有理由，自應由本院予以廢棄
      改判如主文所示。
五、據上論結，本件上訴為有理由，依民事訴訟法第四百三十六條之一第三項、第四
    百五十條、第七十八條，判決如主文。
中　　　華　　　民　　　國　　九十一　　年　　　二　　　月　　 十八 　　日
                                    臺灣新竹地方法院民事第二庭
~B審判長法官　蔡孟芳
~B法　　　官　楊明箴
~B法　　　官　彭洪英
右為正本係照原本作成。
本判決不得上訴。
~B法院書記官　吳美雲
中　　　華　　　民　　　國　　　九十　　年　　　二　　　月　　 十八 　　日
